【裁判字號】    97,台上,6537
【裁判日期】    971218
【裁判案由】    偽造有價證券
【裁判全文】
最高法院刑事判決            九十七年度台上字第六五三七號
上  訴  人  甲○○
選任辯護人  洪塗生律師
上列上訴人因偽造有價證券案件，不服台灣高等法院台中分院中
華民國九十五年四月十二日第二審判決（九十三年度上訴字第一
六七八號，起訴案號：台灣南投地方法院檢察署九十二年度偵字
第三六三九號、九十三年度偵字第三五六號），提起上訴，本院
判決如下：
    主  文
上訴駁回。
    理  由
按刑事訴訟法第三百七十七條規定，上訴於第三審法院，非以判
決違背法令為理由，不得為之。是提起第三審上訴，應以原判決
違背法令為理由，係屬法定要件。如果上訴理由書狀並未依據卷
內訴訟資料，具體指摘原判決不適用何種法則或如何適用不當，
或所指摘原判決違法情事，顯與法律規定得為第三審上訴理由之
違法情形，不相適合時，均應認其上訴為違背法律上之程式，予
以駁回。本件上訴人甲○○上訴意旨略稱：(一)、原判決認定上訴
人有罪，係以被害人黃文吉供述：「（拒絕往來之後）沒有（再
去領支票），如果有人領，應該是甲○○（上訴人，下同）冒領
」；及被害人簡文全供述：「支票是我申請的，但是我尚未到第
一商業銀行埔里分行（下稱一銀埔里分行）領取支票，即遭甲○
○利用職務之便領取使用」等語採為證據。惟上開供述證據，與
其他事證相違，且前後供述不一。原判決以被害人等「推卸責任
性質之供述」及「轉嫁責任性質之供述」採為有罪判決之基礎，
其判決違背法令。(二)、被害人黃文吉雖表示「我曾經在（民國）
八十一、八十二年左右申請開戶，（至）八十六、八十七年左右
就被拒絕往來，沒有再使用過支票」。惟依支票存款開戶申請及
往來約定書、退票基本資料及關係戶查詢等物證，係記載黃文吉
於八十二年九月三日在一銀埔里分行開立○二九九四六帳號支票
存款帳戶，……至九十二年七月四日……始列為拒絕往來戶，並
非如被害人黃文吉所稱於八十六、八十七年已列為拒絕往來戶。
縱原判決將「拒絕往來」，重新建構為「退票紀錄」，卻又認定
黃文吉係依據舊制即中央銀行訂頒之「支票存款戶存款不足退票
處理辦法」規定，辦理註銷手續。此註銷手續，若非黃文吉親自
為之，必然委託他人或上訴人處理。原判決認為上訴人以不詳方
法取得黃文吉之印章，但黃文吉何以逾五、六年之久，直至債主
臨門，始知此事。黃文吉是否自行保管一枚印章，將另一枚印章
交由上訴人保管？無論如何，該支票存款戶，似有二枚印章。上
訴人若已保有一枚，則上訴人如有意偽造支票，何需大費周章再
取得黃文吉之印章？況黃文吉又陳述，身上沒有一銀埔里分行的
印章，其是否有意規避票據責任？(三)、黃文吉雖陳述「一銀埔里
分行經理（按係副理，下同）曾經在退票後到我家找我，我表達
該支票不是我申請，該經理問我是否能代為解決，我表示該支票
不是我的責任，我無法處理」。然與證人即一銀埔里分行副理孫
志超證述「黃文吉我們有跟他電話聯絡過，……好像是退票才聯
絡，……我（擔任副理職務）從八十六年三月一直做到九十三年
八月為止，……退票前、退票後都有跟他聯絡過，退票前有聯絡
，不只一次」等語，不相一致。又依退票紀錄明細可知，自九十
五年五月起（此日期似為九十二年五月之誤載）已有支票陸續退
票，故副理孫志超以電話通知，應非第一次，黃文吉何以遲至九
十二年八月十三日始向一銀埔里分行寄發存證信函？一般人遇此
情形，必定相當緊張，且會親自到銀行查證，豈有等到銀行副理
到家中，才表示「支票不是我的責任，我無法處理」云云。
惟查：原判決綜合全案卷證資料，本於事實審法院之推理作用，
認定上訴人與黃文吉、簡文全（從養父姓）為兄弟關係，上訴人
自八十一年間起，至九十二年八月三十一日止，任職於一銀埔里
分行，承辦會計、存款、收支、定存等業務。緣黃文吉曾於八十
二年九月三日在一銀埔里分行開設○二九九四六帳號支票存款帳
戶（經辦人為上訴人），至八十七年七月四日止，僅領取一百張
空白支票（支票號碼自0000000號起至0000000號
止）使用，其間有部分支票因存款不足遭退票，依據舊制即中央
銀行訂頒之「支票存款戶存款不足退票處理辦法」規定辦理註銷
手續之後，即未再領取空白支票使用，亦未同意上訴人使用。至
九十年六月間，上訴人為向他人借款使用，竟利用職務之便，基
於行使偽造私文書及意圖供行使之用而偽造有價證券之概括犯意
，未經黃文吉之同意或授權，於取得黃文吉所有之印章一枚後，
即自九十年六月間起（至九十二年六月間止），在一銀埔里分行
支票領取登記簿上偽造黃文吉之簽名（即九十年六月二十九日部
分）、或盜蓋黃文吉之印章（其餘部分），以偽造私文書並行使
之方式，領取原判決附表（下稱附表）一之一所示之空白支票簿
。旋即連續盜用黃文吉之印章，偽造附表二編號一所示之支票，
持向徐文華、林原全、朱麗玲、蔡玉蘭、童永裕等人行使。至九
十二年五月間，上訴人週轉不靈，偽造之上開支票已陸續退票。
嗣簡文全因經商所需，亦於九十二年六月十一日到一銀埔里分行
開設○四二六三二帳號支票存款帳戶（開戶之「核對人」為上訴
人，因而授權上訴人代刻印章一枚）。此時，上訴人為能繼續週
轉，仍承續前揭行使偽造私文書及意圖供行使之用而偽造有價證
券之概括犯意，在簡文全尚不知可以領用空白支票簿之前，即於
九十二年六月間，未經簡文全之同意或授權，擅自利用其保管之
簡文全印章，以同前偽造私文書並行使之方式，領取附表一之二
所示之空白支票簿。旋即連續盜用簡文全之印章，偽造附表二編
號二所示之支票，持向朱麗玲、李湘容、李明煌、黃舜居、胡智
維等人行使。上訴人另於九十二年五月間，持如原判決附件（下
稱附件）一所示之偽造支票一紙，與朱麗玲換票使用時，上訴人
為取信於朱麗玲，亦承接上開行使偽造私文書之概括犯意，在該
支票背面偽簽黃文吉之署押一枚，以偽造黃文吉名義之背書，持
交朱麗玲行使等情。因而撤銷第一審判決，依連續犯、牽連犯規
定，從一重改判論處上訴人連續意圖供行使之用，而偽造有價證
券罪刑，已依據卷內資料，說明其所憑之證據及認定之理由（按
刑法雖已刪除連續犯、牽連犯之規定，但本件以行為時之法律有
利於上訴人）。對於上訴人所辯，其雖有以黃文吉、簡文全名義
向一銀埔里分行領取空白支票簿，並以黃文吉、簡文全名義簽發
前揭支票使用，及於附件一所示支票背面簽署黃文吉之背書，但
係經黃文吉、簡文全之授權，應不為罪云云，併已敘明：(1)前揭
事實業據被偽造支票之黃文吉、簡文全，及收受支票（或輾轉收
受支票）之乙○○○○○○、丙○○、丁○○、李明煌、童永裕
、黃舜居、蔡玉蘭、林原全、朱麗玲、李湘容、胡智維等人指證
明確。並有票據信用資訊連結作業查詢明細表、一銀埔里分行函
暨附送之支票存款開戶申請及往來約定書、開戶申請書、支票存
款開戶登錄單、支票存款客戶資料查詢單、支票存款明細分類帳
、領取支票登記簿、支票領取證、支票等影本與黃文吉寄發之存
證信函等資料，在卷可資證明。(2)黃文吉在法務部調查局南投縣
調查站（下稱南投縣調查站）陳述：「我曾經在八十一、八十二
年左右申請開戶，八十六、八十七年左右就被拒絕往來（指退票
之意，實際尚未拒絕往來），沒有再使用過支票，……（退票後
）我沒有親自請領支票或委託他人代為申請、領用支票，我也沒
有使用支票，……應該是我大哥甲○○（上訴人，下同）涉嫌冒
領，……我沒有同意他代領，甲○○是冒領的，……據我初步統
計，以我名義被冒開的支票，被退票金額約計（新台幣，下同）
一千二百萬元，……一銀埔里分行經理曾經在退票後到我家找我
，我表達該支票不是我申請，該經理問我是否能代為解決，我表
示該支票不是我的責任，我無法處理」。於檢察官偵查中陳述：
「（支票帳戶）在八十一、二年時，是我大哥甲○○幫我申請的
，但是是我個人商業用途使用，一直支票都是我在使用，到了八
十七年左右拒絕往來（指退票），我自己就沒有再用了，……（
退票後）沒有（再去領支票），如果有人領，應該是甲○○冒領
，……印章應該是我的，但我都放在家裏」。嗣於審判中，在第
一審及原審仍到庭證述：未同意亦未授權上訴人代為申領空白支
票及簽發支票。(3)簡文全在南投縣調查站陳述：「我是於九十二
年六月十一日親自到一銀埔里分行辦理申設前開帳戶，申請後，
我大哥甲○○卻未經我同意授權，即拿去使用，……支票是我申
請的，但是我尚未到一銀埔里分行領取支票，即遭甲○○利用職
務之便領取使用」。在第一審證述：「（支票）是（我申請）的
，但是我始終沒有拿到支票，銀行也沒有通知我去簽收，……我
並沒有授權或同意甲○○開立支票，……當初我在開海產店，需
要開立支票，我才去申請支票簿，那時甲○○在埔里第一銀行任
職，我去申請支票的事是由他處理的，從申請到事情發生我就是
沒有接到銀行通知領票，或者支票簿已經下來」。在原審仍證述
：未同意亦未授權上訴人代為申領空白支票及簽發支票。(4)上訴
人在南投縣調查站詢問時，亦承認：「（黃文吉、簡文全）他們
兩人是我弟弟，……我有領用過他們的支票，簡文全的票，我是
在去（九十二）年六月間領用，而黃文吉之支票，……約在九十
年六月間，……代領黃文吉支票使用，……我領用簡文全、黃文
吉支票，開立支票向朋友借款，以支付高利貸及向朋友調借之款
項，……（使用黃文吉、簡文全支票，向徐文華等人借款）合計
約二千萬元左右，……（二千萬元用於）給付我先前向人家借用
的票款，……我在八十九年開始即已沒有財產，當時負債約一千
萬元，九十二年負債二千萬元，……因為銀行內部規定不能大量
使用支票，才開始以我弟弟黃文吉之支票調借現金使用，簡文全
的支票是在九十二年六月間開戶使用，……黃文吉支票是在九十
二年五月二十號（日）左右跳票（退票），當時我沒有金錢可以
存入，資金週轉不靈，……黃文吉的支票已無法使用，因此我才
用簡文全名義領用支票向持有黃文吉已遭退票者換票及調借現金
使用，……我當時預見負債會更大，會沒有辦法償還，為防止提
早爆發，只好以債養債，……我從九十年六月間開始使用黃文吉
的支票，他沒有委託我去領，我開立他的支票去調現也沒有徵求
他的同意」。嗣於在偵查中承認：「因為我在一銀埔里分行上班
，是因為要避嫌（所以才拿我弟弟的票去借款），……我每張票
都有背書，我弟的票都是我在用，他不知道我用了九百多萬元的
支票跟人借錢，……（朱麗玲提供之支票背後黃文吉簽名）是（
我簽的），我沒有經過他同意（即附件一部分）」。其間，上訴
人雖辯稱他們都沒有反對或制止，並於審判中改稱黃文吉、簡文
全係為避免責任而為不實之指證云云，乃卸責之詞，不足採信。
(5)黃文吉之支票存款帳戶曾於八十七年七月四日領取一百張空白
支票（支票號碼自0000000號起至0000000號止）
，其中有部分支票因存款不足遭退票，於依舊制即中央銀行訂頒
之「支票存款戶存款不足退票處理辦法」規定辦理註銷手續後（
未拒絕往來），即未再請領空白支票使用，有票據信用資訊連結
作業查詢明細表、一銀埔里分行函及其檢送之領取支票登記簿附
卷可憑。嗣後係至九十年六月間，始再由上訴人領取空白支票使
用，亦據上訴人供承在卷。上訴人所聲請之證人即一銀埔里分行
副理孫志超雖證述：黃文吉、簡文全之支票帳戶退票後，其有與
黃文吉、簡文全聯絡，該二人未表示未授權。然而，上訴人自八
十九年間起，已負債約一千萬元，至九十二年間債務則已高達二
千萬元，若謂黃文吉、簡文全猶願背負巨額票據責任，任由上訴
人簽發支票向他人調現，尚難認與情理相符。況依據黃文吉、簡
文全在南投縣調查站及偵、審中之證述，並參酌上訴人在南投縣
調查站及檢察官偵查中之陳述，上訴人係未經同意亦未經授權而
擅自簽發支票使用。再者，黃文吉於發覺異狀時，即於九十二年
八月十三日寄發存證信函給一銀埔里分行，內載：「本人甲存支
票早已拒絕往來（指前揭退票），為何在埔里地區滿天飛，……
請以書面告知黃文吉的支票如何敗部復活，……為什麼跳票了，
……我最後一個知道」，有該存證信函影本在卷可查。則孫志超
之上開證言（其內容係為一銀埔里分行之利益），不能採信。因
認上訴人確有前揭偽造有價證券、行使偽造私文書犯行，而以上
訴人嗣後否認犯罪，辯稱有經過黃文吉、簡文全授權云云，乃卸
責之詞，不足採信，已逐一說明及指駁。上訴意旨對於原判決所
為前揭論斷，並未依據卷內資料，具體指摘有何違背法令情形。
且查：事實之認定與證據之取捨，乃事實審法院之職權，苟其事
實之認定及證據之取捨，並不違背經驗法則與論理法則，即不容
任意指為違法而執為上訴第三審之理由。上訴意旨所為前揭指摘
，係對於原判決已說明事項及屬原審採證認事職權之適法行使，
持憑己見而為不同之評價，或對於單純之事實，重為爭辯，均與
法律規定得為第三審上訴理由之違法情形，不相適合。其上訴違
背法律上之程式，應予駁回。
據上論結，應依刑事訴訟法第三百九十五條前段，判決如主文。
中    華    民    國  九十七  年   十二   月   十八   日
                      最高法院刑事第七庭
                          審判長法官  謝  俊  雄
                                法官  陳  世  雄
                                法官  魏  新  和
                                法官  吳  信  銘
                                法官  徐  文  亮
      本件正本證明與原本無異
                                      書  記  官
中    華    民    國  九十七  年   十二   月  二十二  日
                                                      K


司法院資訊處製作；財團法人民間司法改革基金會備份。
